臺灣高等法院民事判決　　　　　　　　 94年度上易字第438號
上　訴　人　乙○○（原名方建堂）
訴訟代理人　吳金棟律師
被上訴人　　辛○（原名廖蕭蘭）
　　　　　　戊○○
　　　　　　己○○
　　　　　　　　　　　　　號
　　　　　　丙○○
　　　　　　甲○○
　　　　　　庚○○
　　　　　　丁○○
　　　　　　　　　　　　　號之2三樓
共　　　同
訴訟代理人　陳憶娟律師
上列當事人間請求所有權移轉登記事件，上訴人對於中華民國94
年4月20日臺灣板橋地方法院93年度訴字第1128號第一審判決提
起上訴，本院於94年11月29日言詞辯論終結，判決如下：
    主      文
上訴駁回。
第二審訴訟費用由上訴人負擔。
    事實及理由
一、被上訴人主張：被上訴人辛○與上訴人為母子關係，辛○於
    民國70年間向國泰建設股份有限公司購買坐落台北縣中和市
    ○○○段0272之0106地號土地及其上建號第4567號建物即門
    牌台北縣中和市○○街92巷31號1樓房地（下稱系爭房地）
    ，僅借用上訴人名義登記迄今，辛○之贅夫即上訴人之父方
    丁財亦無贈與之事實，且系爭房地悉由辛○管理使用收益處
    分及保管房地所有權狀與繳納房地稅，並自74年起借予辛○
    之女即被上訴人甲○○一家使用，上訴人從未使用系爭房地
    。但為確保辛○之所有權，除於購屋時，以系爭房地向土地
    銀行辦理抵押貸款外，復於71年1月間設定最高限額新台幣
    （下同）100萬元之第2順位抵押權予方丁財，另於73年間由
    辛○之子即被上訴人丁○○向板橋信用合作社（下稱板信）
    轉貸，以清償利率較高之上開土地銀行房貸，丁○○再向辛
    ○夫婦拿錢繳納板信貸款本息，因板信之抵押權登記已於82
    年11月間塗銷，辛○乃於84年12月間，徵得上訴人同意，由
    上訴人出具相關文件，就系爭房地設定最高限額300萬元抵
    押權（下稱系爭抵押權）予辛○。詎上訴人竟誣告辛○偽造
    文書，幸經鈞院判決辛○無罪確定；上訴人又訴請辛○塗銷
    上開抵押權登記，亦經鈞院判決上訴人敗訴確定。辛○為使
    名實相符，曾以存證信函終止與上訴人間前揭借名契約，且
    為減少爭議，已願退讓將系爭房地作為伊與方丁財共同出資
    所購，並將之列為方丁財之遺產，由兩造共同繼承，而於原
    審追加方丁財其餘子女戊○○、己○○、丁○○、丙○○、
    甲○○、庚○○（下稱戊○○等6人）為共同原告，復與戊
    ○○等6人於原審以追加狀為終止上訴人與方丁財間前揭借
    名契約。爰依契約終止回復原狀、不當得利及物上請求權之
    法律關係，請求上訴人將系爭房地所有權移轉登記予方丁財
    之繼承人全體即兩造公同共有等語。
二、上訴人則以：系爭房地為方丁財於69年底先墊資購買，再由
    伊薪資抵扣，嗣伊從事拖車業務，每月所賺10、20萬元亦均
    交予方丁財代繳房地款，故於房屋完工後，即以伊名義登記
    為所有權人；縱伊無法證明確有出資，惟系爭房地乃方丁財
    所有，並於生前贈與移轉登記予伊，辛○既未出資，亦無因
    繼承而取得系爭房地所有權；況方丁財於87年間死亡，被上
    訴人之繼承回復請求權時效已於89年間完成，且欠缺移轉登
    記請求權等語為辯。
    原審為被上訴人備位之訴勝訴之判決（原判決理由六已記載
    駁回辛○先位之訴，惟漏未於主文諭知）。上訴人就敗訴部
    分提起上訴，聲明：
    (一)原判決不利於上訴人部分（即備位之訴）廢棄。
    (二)上開廢棄部分，駁回被上訴人在第一審之訴。
    被上訴人則聲明：上訴駁回。
三、兩造不爭執之事實：
    (一)系爭房地於70年7月22日購買，並登記所有權人為上訴人
      ，且於84年12月8日登記設定最高限額300萬元抵押權予辛
      ○（見原審卷1第12、13、24-29頁，本院卷第46-62頁－
      土地登記謄本、建物登記謄本、土地所有權狀、建築改良
      物所有權狀、土地登記申請書、土地及建築改良物抵押權
      設定契約書）。
    (二)上訴人未曾居住系爭房地，而系爭房地之房屋稅、地價稅
      均由辛○繳納，並由辛○持有系爭房地所有權狀，且系爭
      房地自74年間起即由甲○○一家使用迄今（見原審卷1第
      15-23頁，原審卷2第22頁）。
    (三)辛○與贅夫方丁財育有子女戊○○等6人及上訴人，方丁
      財於87年間死亡（見原審卷2第73-78頁）。
    (四)上訴人告訴辛○辦理系爭抵押權，所涉偽造文書刑事部分
      ，已經台灣士林地方法院（下稱士林地院）91年度訴字第
      721號、本院92年度上字第1222號判決無罪確定；上訴人
      復訴請辛○塗銷系爭抵押權，業經原法院92年度訴字第19
      15號、本院93年度上字第判決上訴人敗訴確定（見原審卷
      1第30-41頁，原審卷2第118-121頁）。
四、被上訴人主張系爭房地為辛○與方丁財共同出資所購，僅借
    用上訴人名義登記，方丁財並無贈與上訴人之事實，惟為上
    訴人所否認，並以前詞置辯。經查：
    (一)被上訴人丁○○曾於上開刑事案件之偵訊時證稱：「（問
      ：曾向板信借款？）是，貸了1次，我是因購屋貸款，以
      板橋房子提供擔保。（問：買中和民享街之屋＜即系爭房
      地＞是你出面談契約？）是，訂金10萬元，我付了5萬元
      ，我父方丁財付了5萬元，房子總價金約158萬多元，我只
      付了5萬元。同意債權給母親。（問：每月付貸款之錢何
      來？）我回去拿，我父親出得較多，我只是幫忙去繳款而
      已。」等語（見原審卷2第45、47、48頁），並於該刑事
      案件審理（下稱刑事審理）時證稱：「（問：中和市○○
      街92巷31號房子＜即系爭房地＞的買賣情形是否知情？）
      房子是在69年2月25日我生日那天買的，後來因為考慮我
      父親問題，找我父親合夥，後來又因為我母親考慮很多，
      又找我大哥（即己○○）來合夥，當初買的是國泰建設的
      預售屋，是我們3個人一起出資購買的，房屋快好時，我
      母親是說因為我弟弟乙○○（即上訴人）沒有工作也沒有
      房子，那時候買房子的目的是因為當時房地產很好，要買
      房子來出售，且因為我弟弟沒有房子，所以在稅負上可能
      會負擔輕一點，所以我哥哥及父親同意將房子改名給乙○
      ○，那時候我還有去補了一萬多元的稅；補稅後，因為將
      房子改為乙○○的名字，但因為他沒有工作，擔心他會去
      賣掉房子，所以那時候就有去做設定，後來換名字時，也
      有去改過設定。（問：當初買房子時，預售屋買賣契約是
      何人簽的？）是我簽的。我是預售屋的承買人。（問：你
      們房子是否是一次付清，還是分期？）自備款部分是分期
      繳納，房子交屋後是跟銀行貸款。（問：每一期的金額是
      何人繳納的？）是我繳納的。（問：乙○○是否有出錢？
      ）沒有。」等語（見原審卷1第31頁），復於原審證稱：
      「系爭房地由我、我大哥及我父親3人一起出資，當時買
      的自備款需要80多萬，我出5萬元，我大哥出5萬元，剩下
      的自備款由我父親名義出資，但因為我父母的收入來自家
      庭工廠，我父親是廠長兼外務，且我父親不識字，由原告
      即我母親＜即辛○＞擔任家庭工廠的會計並掌握整個家庭
      經濟的收支，我父親名義出資的這筆錢應該是我父母一起
      拿出的。貸款部分由我將系爭房地出租後，由出租所得繳
      納貸款。到74年時租約終止，由我妹妹一家人住在系爭房
      地，之後貸款由我及我大哥向我父母拿錢繳納。（問：是
      否有要有係爭房地的所有權？）本來是要出賣後，照出資
      比例分配，但沒有賣出，我個人將我所有出資部分贈與原
      告（按指辛○）。（問：繳納貸款的支票實際上是誰開立
      ？）原告，因為我父親不識字，且原告是家庭經濟的掌握
      者。……家庭工廠只有我父母兩人，所有工廠事務都由兩
      人一起處理。（問：被告＜即上訴人＞是否有出資？）沒
      有，且我父母也沒有說要贈與，當時是要節稅，所以以被
      告名義登記。……因為那時＜指偵訊時＞我沒說清楚，實
      際上向原告拿（錢）的，但對外還是說是向我父親拿的，
      那是為了尊重我父親在家中的地位。」等語（見原審卷2
      第64-67頁）。
    (二)被上訴人己○○於偵訊時證稱：「（問：中和民享街之屋
      有無洽談及出資？）我沒有出面談，我付了5萬元。（問
      ：知否設定抵押之事？）知道，為了保障權利。同意債權
      給母親。」等語（見原審卷2第45-47頁），並於刑事審理
      時證稱：「（問：中和市○○街92巷31號的房子是否有出
      錢買？）當時是因為丁○○說房子會漲價，所以丁○○跟
      我父母說要我出資5萬元、丁○○出5萬元，其他由我父母
      負責。（問：主要是由何人處理買賣事情？）是丁○○負
      責，因為我父親不識字。（問：乙○○有無出錢？）我記
      得是沒有出錢。（問：這個房子為何會登記為他的名字？
      ）因為我們大家都有房子，他沒有房子，如果登記在他名
      下，將來賣的時候就可以省稅金。（問：這個房子有無設
      定抵押？）我有跟我父母提過因為我們有出錢，如果有設
      定的話，可以保護我們自己。」等語（見原審卷1第31頁
      ），復於原審證稱：「當時丁○○要買系爭房屋是要投資
      用的，邀我及我父母合資購買，我出5萬元，丁○○出5萬
      元整，其餘自備款由我父母出。之後的貸款原則上由我父
      母付的，但那時我們有拿錢回家幫忙，其中有包含貸款部
      分，由我父母自行運用。至於登記於被告名下，是因為被
      告沒有房屋，可以適用較低稅率。買時以丁○○名義，登
      記名義人是我父母決定的。我支出資金當作送給我父母的
      。我記憶中，被告沒有拿錢回家。我只有出5萬元，後來
      都是丁○○辦的。」等語（見原審卷2第101、102頁）。
    (三)被上訴人甲○○於刑事審理時亦證稱；「（問：中和市○
      ○街92巷31號的房子是否有出資？）沒有。（問：是否住
      在該處？）我從74年就開始住到現在。（問：當初是何人
      要你搬進去住？）是我父母親及大哥、二哥要我搬進去住
      的，因為房子是他們買來投資用的。（問：為何房子登記
      名義人是乙○○？）因為當時我大哥、二哥有房子了，而
      乙○○當時沒有房子，所以就想反正房子也是要賣的，就
      登記在乙○○名下。（問：乙○○是否有住過該屋？）無
      。（問：是否知道房子有設定抵押之情形？）我知道，我
      知道曾經給我父親設定過，也有給板信設定過，也有給我
      母親設定過。（問：設定時乙○○是否都同意？）他同意
      」等語（見原審卷1第31頁）。
    (四)依上開丁○○、己○○、甲○○之證詞，參以系爭房地於
      70年間購入之初，因房貸而向土地銀行設定抵押權，旋於
      73年間設定第2順位最高限額100萬元之抵押權予方丁財，
      又於84年間設定系爭抵押權予辛○，且近年之房屋稅、地
      價稅等繳款收據影本均由辛○提出，及系爭房地之所有權
      狀現由辛○持有，堪認系爭房地係由辛○與贅夫方丁財及
      丁○○、己○○共同出資所購（丁○○、己○○已將其債
      權讓與辛○、方丁財），上訴人未曾出資，辛○或方丁財
      亦未將系爭房地贈與上訴人，且系爭房地實際係由辛○在
      管理、使用及處分，並以設定抵押權之方式保障方丁財、
      辛○之權利，僅名義上所有權人登記為上訴人，上訴人未
      曾居住使用系爭房地，就系爭房地無實際上支配權。
    (五)上訴人雖辯稱系爭房地係由其出資委託方丁財購買或由方
      丁財贈與而登記在其名下等節，固據提出投保明細明細表
      、證人洪秋臨、黃正雄為證，惟為被上訴人所否認，且查
      上開投保明細資料，並無法證明上訴人有將工作收入交付
      方丁財，以支付系爭房地買賣價金之事實。另證人洪秋臨
      所述：「（問：是否知道被告＜即上訴人，原筆錄誤植為
      原告＞在中和買房子的事？）知道，是方丁財向我說的。
      當時是說是被告將他的收入交給方丁財，由其代為購買。
      （問：是否知道被告交給方丁財錢，以購買系爭房屋的情
      形？）當時被告賣了拖車有170萬元，交給他父母，要他
      父母還清系爭房屋的貸款。這是10多年的事。當初方丁財
      有說以被告名義登記，且原告＜即辛○＞有賭博習慣。我
      是開國術館……當時我是到原告的家，幫方丁財推背，看
      到被告將兩張支票及錢交給方丁財，被告說交給方丁財
      170萬元，我沒有點過款。地點在新民路，時間是民國80
      幾年的事。約83或84年左右的事。」等語（見原審卷2第
      124、125頁），非惟屬傳聞證據，且與丁○○、己○○、
      甲○○之證詞不符；況系爭房地係於70年間購買，並於82
      年間清償房貸，同時塗銷板信之抵押權登記，自無須再繳
      納房貸，縱令上訴人於84年間有交付方丁財170萬元，亦
      非用作清償系爭房地之房貸，是洪秋臨之證詞，自難採信
      。至證人黃正雄即上訴人堂兄所述：「（問：台北縣中和
      市○○街92巷31號1樓房子是何時買的？）70年買的，當
　    時我到聯華公司上班，方丁財幫我作保人，他說他姓方，
      但是招贅的，他叫方建堂阿堂，阿堂出錢買一間房子在中
      和，他有幫忙付錢，阿堂當時從事拖車工作，可以賺不少
      錢，我不知道他們各自付多少錢。我聽我叔叔方丁財說過
      很多次，當時辛○他們家在做油漆刷子，是家庭工廠，一
      家大小都在做，方建堂有空也會去做，我不知道房子是多
      少錢買的。（問：70年到80年間或70年以前，上訴人從事
　　  拖車駕駛的工作，每月收入多少？）15萬元跑不了，但還
      要扣除油錢，大概剩下5、6萬元，我沒有看到他的薪水袋
      ，是我自己判斷，我看他工作一天，休息一天，我是依我
      們公司給薪水的方法判斷的。」等語（見本院卷第78頁）
      ，非但為傳聞證據，且黃正雄所述上訴人之薪水數額，亦
      與上訴人之投保資料表所載其薪資1、2萬元不符（見原審
      卷2第25頁），顯係出於臆測之詞，均不足採。此外，上
      訴人復未舉證以實其說，其上開抗辯，自無可取。
五、末查辛○與方丁財共同出資所購之系爭房地，僅係登記於上
    訴人名下，上訴人就系爭房地並無管理、使用及處分之權，
    而辛○夫婦與上訴人間就系爭房地所成立之借名登記契約，
    其等真意，係辛○夫婦將其等出資買受之系爭房地，直接自
    前手出賣人名義以買賣為原因移轉登記與上訴人名下（見原
    審卷1第26頁，房屋部分前手為國泰建設股份有限公司），
    而管理、使用、處分之實權則屬辛○之無名契約。其契約著
    重於當事人間之信任關係，並無不法，自屬合法有效之契約
    ，性質與委任契約類似，應類推適用委任關係終止之規定。
    按「當事人之任何一方，得隨時終止委任契約。」、「終止
    權之行使，應向他方當事人以意思表示為之。契約當事人之
    一方有數人者，前項意思表示，應由其全體或向其全體為之
    。」民法第549條第1項、第263、258條第1、2項分別定有明
    文。如前所述，前揭借名登記契約係存在於辛○夫婦與上訴
    人間，辛○夫婦為委託人，上訴人受託人，雖方丁財於87年
    間死亡，惟其間之借名登記契約尚難認已消滅，依民法第
    1148、1151條規定，應由方丁財之繼承人承受前揭契約委託
    人之權利義務關係。而辛○於92年9月4日以存證信函通知上
    訴人終止其間就系爭房地之借名登記契約，上訴人已收受該
    函（見原審卷1第42、43頁），辛○復於94年3月21日與戊○
    ○等6人在原審以追加狀為終止上訴人與方丁財間前揭借名
    登記契約，上訴人已於94年3月28日收受該狀繕本（見原審
    卷2第115、116頁），依前揭說明，兩造間借名登記契約至
    遲於94年3月28日終止。則上訴人於借名登記契約終止後，
    負有將系爭房地所有權移轉返還與被上訴人之義務。因上訴
    人亦為方丁財之繼承人，祇須方丁財之其他繼承人共同訴請
    上訴人返還系爭房地，即屬合法（最高法院37年上字第6939
    號判例參照）。又系爭房地原為辛○、方丁財共有，各有一
    半權利，因辛○願放棄其權利，將系爭房地列為方丁財之遺
    產，由兩造公同共有，於法尚無不合，應予准許。是被上訴
    人請求上訴人將系爭房地所有權移轉登記予方丁財之繼承人
    全體公同共有，自屬有據。
六、綜上所述，被上訴人主張系爭房地為辛○、方丁財共同出資
    所購，僅借名登記在上訴人名下，並無贈與上訴人，且前揭
    借名登記契約已終止之事實，為可採信。上訴人所辯，均無
    可取。從而，被上訴人請求上訴人將系爭房地所有權移轉登
    記予方丁財之繼承人全體即兩造公同共有，為有理由，應予
    准許。是原審為上訴人敗訴之判決，核無不合。上訴意旨指
    摘原判決不當，求予廢棄改判，為無理由，應予駁回。至兩
    造其餘之攻擊或防禦方法及未經援用之證據，經本院斟酌後
    ，認為均不足影響本判決之結果，自無逐一詳予論駁之必要
    ；又本院既准被上訴人依不當得利之法律關係請求上訴人返
    還所受利益，自無庸再就被上訴人其餘請求，再予審酌，均
    併此敘明。
七、據上論結，本件上訴為無理由，依民事訴訟法第449條第1
    項、第78條，判決如主文。
中　　華　　民　　國　　94　　年　　12　　月　　13　　日
　　　　　　　　　民事第十七庭  審判長法  官  沈方維
                                      法  官  湯美玉
                                      法  官  張競文
正本係照原本作成。
不得上訴。
中　　華　　民　　國　　94　　年　　12　　月　　13　　日
                                      書記官  章大富
